【裁判字號】    95,易,452
【裁判日期】    951107
【裁判案由】    業務侵占
【裁判全文】
臺灣嘉義地方法院刑事判決               95年度易字第452號
公  訴  人  臺灣嘉義地方法院檢察署檢察官
被      告  甲○○
上列被告因業務侵占案件，經檢察官提起公訴（九十五年度偵字
第四三００號），被告於準備程序中就被訴事實為有罪之陳述，
經本院合議庭裁定由受命法官改依簡式審判程序審理，判決如下
：
    主  文
甲○○連續意圖為自己不法之所有，而侵占對於業務上所持有之
物，處有期徒刑捌月。
    事  實
一、甲○○自民國九十三年五月十七日起至九十四年十二月三十
    一日止，受僱於址設嘉義市○○路七十七號三樓二「同慶人
    力仲介有限公司」（下稱同慶公司），擔任申請聘僱許可、
    入境居留證及外籍勞工逃匿申報之文書工作，並自九十四年
    一月份起兼任向公司客戶收取仲介服務費、客戶交付同慶公
    司之外籍勞工薪資、就業安定基金規費款項之工作，為從事
    業務之人。詎甲○○因負擔債務無力償還，竟基於意圖為自
    己不法所有之概括犯意，利用執行業務收取上揭款項之機會
    ，自九十四年一月十三日起至同年十二月十九日止，連續於
    附表所示之時、地，向附表所示之客戶收取附表所示之仲介
    服務費、客戶交付同慶公司之外籍勞工薪資、就業安定基金
    規費後，將其業務上所持有如附表所示總計新臺幣（下同）
    三十五萬一千八百五十六元之款項，以變易持有為所有之意
    思，予以侵占入己而未轉交與同慶公司，反用以清償其個人
    債務，嗣經同慶公司發現有異並與客戶核對款項後，始查悉
    上情。
二、案經同慶公司代表人乙○○訴由臺灣嘉義地方法院檢察署檢
    察官偵查起訴。
    理  由
一、按被告以外之人於審判外之陳述，經當事人於審判程序同意
    作為證據，法院審酌該言詞陳述或書面陳述作成時之情況，
    認為適當者，亦得為證據。當事人、代理人或辯護人於法院
    調查證據時，知有第一百五十九條第一項不得為證據之情形
    ，而未於言詞辯論終結前聲明異議，視為有前項之同意，刑
    事訴訟法第一百五十九條之五定有明文。查本件認定事實所
    引用之證據方法（包括證人之證述及文書等證據），業經本
    院於審理時告以要旨並提示予被告甲○○表示無意見，揆諸
    前揭說明，可認為同意作為證據；而本院審酌該陳述作成時
    之情況，認為適當，自具有證據能力，而得採為證據，合先
    敘明。
二、上揭事實，業據被告甲○○於偵審時坦承不諱（見九十五年
    度交查字第一七八號卷第四十六頁、本院卷第十一頁、第十
    九頁），核與同慶公司代表人乙○○於偵查中檢察事務官詢
    問時指述情節相符（見前述交查卷第十頁），復與證人林碧
    真、梁義瑛、陳貴英、金永仁即附表客戶於偵查中證述情節
    大致相符（見前述交查卷第八九至九十頁），並有經濟部公
    司執照、嘉義市政府營利事業登記證、任職保證書、工作職
    責證明函（見九十五年度他字第四二八號卷第五至八頁）、
    侵占款項明細表各一份、越南監護工薪資表二份在卷足憑（
    見前述交查卷第五十七至五十八頁、第六十頁），復有客戶
    梁義瑛、黃翠麗、陳貴英、金郭來足、李明輝出具之切結書
    各一份（見前述交查卷第五十九頁、六一至六三頁、第九十
    五頁）在卷可憑，則上開補強證據，均已足資擔保被告前述
    任意性自白之真實性，足認被告自白確與事實相符，本案事
    證明確，被告犯行，應堪認定。
三、再被告任職於同慶公司，並自九十四年一月份起，負責向公
    司客戶收取仲介服務費、客戶交付同慶公司之外籍勞工薪資
    、就業安定基金規費款項之工作等情，業經告訴人同慶公司
    代表人乙○○於偵查中檢察事務官詢問時指述明確，且為被
    告所承認，是被告為從事業務之人。核被告所為，係犯刑法
    第三百三十六條第二項之業務侵占罪。按行為後法律有變更
    者，適用行為時之法律。但行為後之法律有利於行為人者，
    適用最有利於行為人之法律。此為刑法第二條第一項揭示之
    法律變更從舊從輕原則，規範目的在於避免惡化行為人法律
    地位，致其受行為時無法預見之刑罰處罰，故該條文「法律
    」之解釋限於「刑罰法律」（釋字第一０三號解釋、最高法
    院五十一年台非字第七六號判例參照），循此意旨，則該條
    文之「變更」當限於「影響整體刑罰權規範內容利或不利」
    之變更，始合其規範目的。查刑法已於民國九十四年一月七
    日修正，於同年二月二日公布，並自九十五年七月一日施行
    ，
    本件被告上揭業務侵占犯行，為新法施行前之行為，其應適
    用之新、舊法比較如下：
（一）關於罰金刑貨幣單位由銀元修正為新臺幣之法律適用，因
      九十五年七月一日修正公布施行之刑法施行法第一條之一
      增訂「（第一項）中華民國九十四年一月七日刑法修正施
      行後，刑法分則編所定罰金之貨幣單位為新臺幣。（第二
      項）九十四年一月七日刑法修正時，刑法分則編未修正之
      條文定有罰金者，自九十四年一月七日刑法修正施行後，
      就其所定數額提高為三十倍。但七十二年六月二十六日至
      九十四年一月七日新增或修正之條文，就其所定數額提高
      為三倍」，經查，刑法第三百三十六條第二項自七十二年
      六月二十六日（即罰金罰鍰提高標準條例修正公布日）迄
      今未修正，其罰金之法定刑為「三千元」（貨幣單位為「
      銀元」），再依罰金罰鍰提高標準條例第一條前段規定罰
      金刑提高十倍為「銀元三萬元」，依現行法規所定貨幣單
      位折算新台幣條例規定折算為「新臺幣九萬元」；又於刑
      法施行法第一條之一施行日（即九十五年七月一日）後，
      刑法所定罰金之貨幣單位改為「新臺幣」，就其所定數額
      提高三十倍，亦為「新臺幣九萬元」，是刑法施行法第一
      條之一施行後，罰金刑貨幣單位雖有「新臺幣」之更異，
      惟適用結果之罰金額度則無二致，就罰金法定刑提高之「
      刑罰權規範內容」並無利或不利變更，自不生新舊法之比
      較問題，惟應適用具特別法性質之刑法施行法第一條之一
      規定。
（二）又刑法第三十三條第五款關於「罰金：一元以上」之規定
      ，修正公布為「罰金：新臺幣一千元以上，以百元計算之
      」，刑法法定本刑中列有罰金刑者，其法定最低度罰金刑
      因之提高，涉及科刑規範變更，自有新舊法比較必要（最
      高法院九十五年第八次刑事庭會議決議參照），比較結果
      ，以舊法有利於行為人，被告上揭業務侵占犯行，屬九十
      五年七月一日新法施行前之行為，應適用舊法第三十三條
      第五款規定，定其罰金部分之法定刑。
（三）刑法第五十六條連續犯之規定，業已刪除，則被告之犯行
      ，因行為後新法業已刪除連續犯之規定，此刪除雖非犯罪
      構成要件之變更，但顯已影響行為人刑罰之法律效果，自
      屬法律有變更。按業務侵占罪之法定刑為：「六月以上五
      年以下有期徒刑，得併科三千元以下罰金」，依修正刪除
      前之業務侵占罪及連續犯之規定，就被告上揭數次業務侵
      占犯行，論以一罪並得加重其刑二分之一，則其最重法定
      刑有期徒刑部分為七年六月，若依修正後之規定數罪併罰
      ，則其最重法定刑合併遠超過七年六月，較原連續業務侵
      占罪之法定刑為重，因此自以修正前之規定，有利於被告
      。
（四）再刑法「罰金刑加減」之規定，將舊法「僅加減其最高度
      」之規定（刑法第六十八條），改為「最高度及最低度同
      加減之」（刑法第六十七條），罰金法定刑之加減範圍變
      更，因屬刑罰權科刑規範之變更，於處斷時自有新舊法比
      較輕重必要，經比較結果，於有加重事由時，如本案之連
      續犯事由，舊法最低度刑未同加，對被告較為有利，自應
      適用舊法規定。
（五）綜合上述各條文修正前、後之比較，揆諸前揭最高法院決
      議及修正後刑法第二條第一項規定之「從舊、從輕」原則
      ，就被告上開犯行應比較新舊法部分，修正後之刑法規定
      均未較修正前規定有利於被告，故應依修正前規定論處。
四、被告所為前述業務侵占行為，其先後多次行為，時間緊接，
    且犯罪構成要件相同，顯係基於概括犯意反覆為之，應依修
    正前刑法第五十六條規定，論以連續犯，並加重其刑。爰審
    酌被告其出於清償債務之動機、目的；其犯罪之時間非短，
    利用收取款項之便加以侵占之手段；造成被害人同慶公司損
    失達三十五萬一千八百五十六元，均尚未清償，復未能與同
    慶公司協調還款，並未達成和解；及犯後坦承犯罪等一切情
    狀，量處如主文所示之刑，以示懲儆。
據上論斷，應依刑事訴訟法第二百七十三條之一第一項、第二百
九十九條第一項前段，刑法第二條第一項前段、第五十六條（廢
止前）、第三百三十六條第二項，刑法施行法第一條之一第一項
、第二項前段，判決如主文。
本案經檢察官蔡彥守到庭執行職務。
中    華    民    國    95    年    11    月    7     日
                  刑事第一庭    法  官  黃琴媛
上列正本證明與原本無異。
如不服本判決，應於判決送達後10日內向本院提出上訴狀（應附
繕本）。告訴人或被害人如對於本判決不服者，應具備理由請求
檢察官上訴，其上訴期間之計算係以檢察官收受判決正本之日期
為準。
中    華    民    國    95    年    11    月    7     日
                                書記官  李彩娥
附錄論罪科刑法條：
中華民國刑法第三百三十六條第二項
（業務侵占罪）
對於業務上所持有之物，犯前條第一項之罪者，處六月以上五年
以下有期徒刑，得併科三千元以下罰金。
附表：
┌──┬──────┬─────────┬─────────────┬─────────┬─────────┬─────────┐
│編號│客戶姓名    │    時      間    │   地                點   │就業安定基金規費  │交與同慶公司外勞薪│    仲介服務費    │
│    │            │                  │                          │（單位：新臺幣）  │資（單位：新臺幣）│（單位：新臺幣）  │
├──┼──────┼─────────┼─────────────┼─────────┼─────────┼─────────┤
│一  │林碧真      │94年6月13日起至94 │嘉義市○○路589號         │  無              │ 36492元          │ 14200元          │
│    │            │年12月13日止      │                          │                  │                  │                  │
├──┼──────┼─────────┼─────────────┼─────────┼─────────┼─────────┤
│二  │梁義瑛      │94年7月18日起至94 │嘉義市○○路223號         │  無              │ 29668元          │ 7200元           │
│    │            │年11月17日止      │                          │                  │                  │                  │
├──┼──────┼─────────┼─────────────┼─────────┼─────────┼─────────┤
│三  │李明輝      │94年4月4日起至94年│嘉義市○○路○段195號2樓  │  無              │ 52900元          │ 11400元          │
│    │            │10月4日止         │                          │                  │                  │                  │
├──┼──────┼─────────┼─────────────┼─────────┼─────────┼─────────┤
│四  │陳貴英      │94年7月22日起至94 │嘉義縣民雄鄉○○路10之1號 │  6000元          │ 77680元          │ 11000元          │
│    │            │年8月22日止       │                          │                  │                  │                  │
├──┼──────┼─────────┼─────────────┼─────────┼─────────┼─────────┤
│五  │黃翠麗      │94年1月13日起至94 │嘉義市○○路545號         │  無              │ 60616元          │ 23900元          │
│    │            │年12月13日止      │                          │                  │                  │                  │
├──┼──────┼─────────┼─────────────┼─────────┼─────────┼─────────┤
│六  │呂秀黎      │94年3月19日起至94 │嘉義市○○街71巷3號       │  無              │ 無               │ 16800元          │
│    │            │年12月19日止      │                          │                  │                  │                  │
├──┼──────┼─────────┼─────────────┼─────────┼─────────┼─────────┤
│七  │金永仁      │94年11月、12月間  │嘉義市○○路44號          │  無              │ 4000元           │ 無               │
├──┼──────┴─────────┴─────────────┼─────────┼─────────┼─────────┤
│小計│                                                            │ 6000元           │ 261356元         │ 84500元          │
├──┼──────────────────────────────┴─────────┴─────────┴─────────┤
│總計│                                                                                                      351856元          │
└──┴────────────────────────────────────────────────────────────┘


司法院資訊處製作；財團法人民間司法改革基金會備份。
